【裁判字號】    88,簡上,761
【裁判日期】    891018
【裁判案由】    給付管理費
【裁判全文】
臺灣臺北地方法院民事判決                        八十八年度簡上字第七六一號
    上    訴    人  丙○○
    被  上  訴  人  富豪天下社區管理委員會
    法 定 代 理 人  甲○○.
    訴 訟 代 理 人  乙○○.
右當事人間請求給付管理費事件，上訴人對於中華民國八十八年八月二十九日本院台
北簡易庭八八年度北簡字第二二一六號第一審判決提起上訴，本院判決如左：
    主      文
上訴駁回。
第二審訴訟費用由上訴人負擔。
    事      實
甲、上訴人方面：
  壹、聲明：
    一、原判決廢棄。
    二、右廢棄部分被上訴人在第一審之訴駁回。
  貳、陳述：除與原審判決書所載者相同茲予引用外，補稱：
    一、按上訴人所有之房屋為透天厝，為獨立產權，並非區分所有，無共有物使用
        及管理之問題，被上訴人並無權向上訴人請求管理費。
    二、原判決未指明引用「公寓大廈管理條例」何條規定，認定大樓區景觀設施之
        使用及管理與別墅區具有整體不可分性之關係。惟按公寓大廈管理條例第四
        十一條規定：「多數各自獨立使用之建築物、公寓大廈，其共同設施之使用
        與管理具有整體不可分性之集居地區者，其管理及組織準用本條例之規定」
        。即在此情況下，並非一體適用，而僅止於準用，且以「其共同設施之使用
        與管理具有整體不可分性」為其條件。然而，本案經第一審到場履勘，既認
        定上訴人所有房屋為獨立產權（即獨立進出口），獨立之自來水供應系統、
        電力系統及防空避難室等。按理，即應與大樓區共同設施之化糞池、排水系
        統、水電供應系統、電梯與樓梯等等，均分開各自獨立使用，且管理上並未
        具有「整體不可分性」。至於中庭花園，用於大樓區白天在家婦老之休閒，
        後園小圓型游泳池及簡易藍球場，則用於大樓區小孩之玩耍。以上均為大樓
        區基地上之景觀設施，而非別墅區必要的共同設施，其與上訴人所有房屋之
        間亦建有不可跨越之花圃及圍牆，無法進出。第一審認定上訴人得自大樓區
        地下車庫進出，竟未顧及婦弱老幼的行走安全，其公平原則何在？原建商對
        上述景觀設施之使用，已在購屋契約第六條明文劃分。何有「整體不可分性
        」？則本案情形，應無公寓大廈管理條例之準用，依法律及事實而為解釋，
        其結果甚明。
    三、查別墅區使用執照為「桃縣工建使字第其○一一四號」，層棟戶數：「地
        下壹層，地上伍層，壹棟拾戶」，於民國八十年五月廿二日發領。而大樓
        區使用執照為「桃縣工建使字第其○○○二號」，層棟戶數：「地下貳層
        ，地上拾肆層，壹棟捌拾貳戶」，於民國八十一年一月六日發領。由此可證
        ，兩者之間的結構不同，因此有各自不同之共同設施，當然亦是各自使用各
        自管理，何有「整體不可分性」？其理甚明。
    四、上訴人與大樓區之所有權人並無區分所有權之關係，則大樓區之所有權人大
        會暨管理委員會，即無權決定別墅區所有權人應與大樓區所有權人同樣繳納
        管理費，其理甚明，否則將完全違反公平之原則，並因大樓區有八十二戶所
        有權人，別墅區僅有三十戶所有權人，有以眾暴寡之情形。
    五、依被上訴人第三屆住戶大會決議，每月管理費之收取，大樓有車位者：住家
        部份一千七百元，加車位部分五百元，共計二千二百元。別墅有車位者：住
        家部份一千元，加車位部份五百元，共計一千五百元，空屋均以七折計收。
        由此引證，別墅有車位住戶每月僅付車位管理費五百元即可。上訴人自始至
        今，曾未拒付車位管理費，迄今未付原因乃為收費標準不公平之故。如被上
        訴人硬要收費一千五百元，其名目應視為車位管理費，以符前項之舉證，則
        大樓有車位者，每月應付兩項管理費共計三千二百元（即住家部份一千七百
        元，加車位部份與別墅相同之一千五百元）是為公平。
    六、大樓區之中庭花園與後園（含簡易游泳池及藍球場等）仍屬大樓區的景觀設
        施，而非別墅區必要的共同設施。且依上訴人與原建商所簽之「不動產預定
        買賣契約書」第六條第(一)款明定：「本社區大樓進出口門房及開放空間所保
        留之地面層，為大樓各住戶持分所有，大樓中庭與後園等各項公共設施亦為
        大樓各住戶共用‧‧‧」，顯見別墅區不但未持分其產權亦無權使用。
        本房屋之建號分有：住家部份為四○五建號，停車位為五七○建號。大樓區
        共同使用部份之建號為五七二號（請見八十八年五月二十六日上訴人一審答
        辯狀附件一及二），其「建物登記謄本」明載主要用途為「共同使用部份」
        ，而四○五及五七○建號均未列入五七二建號戶主建物資料之內，並且五
        七○建號之「建物登記謄本」明載主要用途為「防空避難室兼停車場」及發
        有「建築改良物所有權狀」，五七二建號則未發權狀。由此可證，上訴人住
        家部份並未分有大樓區「共同使用部份」之產權及各項共同設施之使用權，
        因此僅負擔車位管理費即可。
    七、查被上訴人法定代理人甲○○先生居所「桃園巿愛三街一六七號三樓」之土
        地建物所有權人應黃淑霞女士。依公寓大廈管理條例第三條第七款及第八款
        之規定，甲○○先生因非所有權人，無資格向被上訴人訴求管理費之給付。
  參、證據：援用原審之立證方法。並提出八○桃縣工建使字第○一一四號及八一桃
      縣工建使字第○○○二號使用執照、不動產預定買賣契約書、地面層平面圖、
      建物登記謄本、桃園地政事務所複丈底稿原圖、複丈結果通知、照片、建物測
      量成果圖、總配置圖、重劃地籍圖、台灣桃園地方法院再審開庭通知、八十二
      年十月六日會議記錄、八十五年十二月二十二日決議之管理費收支預算表為證
      。
乙、被上訴人方面：
  壹、聲明：駁回上訴。
  貳、陳述：除與原審判決書所載者相同茲予引用外，補稱：
    一、按多數獨立使用之建築物、公寓大廈，其共同設施之使用與管理具有整體不
        可分性之集居地區者，其管理及組織準用公寓大廈管理條例之規定該條例第
        四十一條定有明文。
    二、本社區分為大廈區及別墅區公共設施包括中庭及地下停車場、游泳池、溜滑
        梯、盪秋遷、藍球場等等，上訴人雖結構上獨立使用該建築物，然在使用上
        與社區仍有整體不可分性之共用部份（如共同地號二○四、二○五、共同建
        號五七○）在建築基地上則為共同持有。
    三、本社區與別墅之建造執照均為（）桃縣建管執照字第一○八號，另大樓區
        八十二戶之使用執照為桃縣工建使字第其○○○二號，而別墅區三十戶為
        桃縣工建使字第其○一一四號，總戶數一一○戶。
    四、公共用電部份─別墅區○○○路燈、停車場Ｂ１、Ｂ２之照明皆與公共用電
        有關。
    五、警衛部分─大廈區及別墅區之信件統一收發停車場及大門之管制，夜間大廈
        區及別墅區外圍之巡邏無不息息相關，綜以上可知大廈區與別墅區使用與管
        理具有整體不可分之關係。
    六、依住戶規約第十一條約定於每月二十五日前由本中心回各區分所有權人或住
        戶收繳。上訴人丙○○欠管理費計壹拾萬肆仟壹佰陸拾元正。
  參、證據：援用原審之立證方法。並提出台灣桃園地方法院八十八年度小上字第六
      、十四、十五號民事判決、土地及建物登記謄本、車位圖、照片、建物所有權
      狀、使用執照、地下層平面圖、掛號郵件登記簿、位置圖配置圖地籍圖面積計
      算表、住戶規約、欠繳住戶一覽表為證。
    理      由
一、程序方面：按公寓大廈之管理委員會，係指住戶為執行區分所有權人會議決議事
    項暨公寓大廈管理維護工作，互選管理委員若干人設立之組織。公寓大廈之管理
    負責人，係指未成立管理委員會，由區分所有權人及住戶互推一人為負責管理公
    寓大廈事務者。前述所謂「住戶」，係指公寓大廈之區分所有權人、承租人或其
    他經區分所有權人同意，而為專有部分之使用者。公寓大廈管理條例第三條第八
    、十款定有明文。被上訴人之法定代理人甲○○既與其妻即富豪天下社區區分所
    有權人黃淑霞共同居住於富豪天下社區內之桃園市○○街一六七號三樓，則其亦
    為住戶之一，得擔任管理委員無疑。是以，上訴人指稱被上訴人法定代理人甲○
    ○非富豪天下社區之區分所有權人，不得擔任管理委員向其請求管理費云云，顯
    無可採。
二、被上訴人起訴主張：上訴人丙○○為坐落桃園市○○段富豪天下社區之別墅區住
    戶，與該社區之其他別墅與大樓部份具有整體不可分性，應遵守社區管理規約及
    區分所有權人大會之決議，按月繳納住戶管理費，詎上訴人竟自八十二年七月起
    至八七年十一月止，拒絕繳納管理費計六十五期，共計十萬四千一百六十元，爰
    請求上訴人給付未繳付之管理費。上訴人則以：上訴人所有之房屋為透天厝，具
    獨立產權，其所有第四○五號建號建物並未與大樓共有公共設施即建號第五七二
    號建物，且別墅區有獨立之化糞池、水、電等，在構造上與大樓區並未具整體不
    可分性。上訴人不可能使用大樓之中庭及公共設施，且別墅與大樓間建有圍籬圍
    起來，無法進出，更無法使用中庭及公共設施，而大樓區之所有權狀均有記載其
    公共設施建號，別墅區為單獨使用與管理，因此所有權狀未有記載公共設施建號
    ，又別墅區與大樓區為分別的使用執照，故上訴人所有之建築物與大廈區之間，
    對於公共設施並無所謂有整體不可分的關係等語資為抗辯。
三、上訴人丙○○為坐落桃園市○○段第二○四、二○五地號土地上建號四○五號即
    門牌號碼桃園市○○街一六五號建物所有權全部及建號五七○號建物即桃園市○
    ○街一七一號地下一層建物應有部份一萬分之七三之所有權人，該四○五建號建
    物並未與大樓區住戶共有大樓公共設施所在之第五七二建號建物乙節，為兩造所
    不爭，且有登記謄本在卷為憑。惟按多數各自獨立使用之建築物、公寓大廈，其
    共同設施之使用與管理具有整體不可分性之集居地區者，其管理及組織準用本條
    例之規定。公寓大廈管理條例第四十一條定有明文。是以，無論被告所有前揭建
    物與大樓區住戶是否共有公共設施建物，只要被告所有建物與富豪天下社區其他
    住戶間係屬「其共同設施之使用與管理具有整體不可分性之集居地區」者，即應
    公寓大廈管理條例之規定繳納管理費，合先敘明。經查：
    (一)查富豪天下社區坐落於由桃園市○○街與愛國街等街道圍成之完整街廓之一部
      乙節，有被上訴人所提出之位置圖配置圖地籍圖面積計算表之配置圖為憑，堪
      信為真。則被上訴人稱社區警衛整體巡邏等語，應屬有據。該富豪天下社區應
      屬公寓大廈管理條例所謂之集居地區。
    (二)次查上訴人所有前揭第四○五建號、第五七○建號建物，與富豪天下社區其他
      別墅區與大樓區建物，均坐落於桃園市○○段第二○四、二○五地號土地上，
      當初係申請同一建築執照，整體計算建築面積、建蔽率、空地面積、法定空地
      等事項，別墅區之各獨棟透天厝之間有共同壁，別墅區與大樓區之建物地下層
      之擋土牆內構成完整之結構，上訴人所有第四○五建號透天建物地下層與大樓
      地下層間有門相通，以利上訴人自第四○五建號建物通行至坐落於大樓區地下
      層之第五七○建號建物之停車位等情，有位置圖配置圖地籍圖面積計算表、地
      下層平面圖為憑。則上訴人所有第四○五建號建物之前揭共同壁與擋土牆與富
      豪天下社區其他建物間具有不可分性，第四○五建號建物地下層與大樓地下層
      之使用管理亦有整體不可分性無疑。
    (三)上訴人對於公共設施雖無區分所有權，然其就使用、管理該等公共設施之事宜
      ，與該社區內之其他住戶有整體不可分性，應有公寓大廈管理條例第四十一條
      規定之適用。且公寓大廈管理條例第四十一條關於公共設施管理及組織準用該
      條例之規定，並不以對於公共設施具區分所有權為必要，是上訴人抗辯該社區
      之公共設施（第五七二建號建物）完全屬於大樓區之區分所有權人所共有，別
      墅區之建物所有權人並無該公共設施之應有部分云云，並不影響其依公寓大廈
      管理條例應盡之繳納管理費義務。
    (四)綜上所述，上訴人應負繳管理費之義務，至若上訴人對該住戶大會決議之管理
      費數額若認為並不公平而有所異議，則應依公寓大廈管理條例規定程序救濟，
      始符合公寓大廈管理條例自治管理之精神。
四、是被上訴人請求上訴人給付管理費十萬四千一百六十元及自八十八年一月一日起
    至清償日止，按年息百分之五計算之利息部份，為有理由，應予准許。原審判決
    命上訴人給付，並無不合。上訴人請求廢棄改判，為無理由，應駁回其上訴。
五、因本案事證已臻明確，兩造其餘主張陳述及所提之證據，與本件判斷結果無關，
    均毋庸再予論述，附此敘明。
六、據上論結，本件上訴為無理由，依民事訴訟法第四百三十六條之一第三項、第四
    百四十九條第一項、第七十八條，判決如主文。
中      華      民      國      八十九      年     十     月    十八    日
                        民事第五庭審判長法    官  邱  新  福
                                        法    官  詹  駿  鴻
                                        法    官  賴  泱  樺
右為正本係照原本作成。
本件不得上訴。
中      華      民      國      八十九      年     十     月    廿四    日
                                        書 記 官  江  婉  容


司法院資訊處製作；財團法人民間司法改革基金會備份。
